【裁判字號】    91,易,1044
【裁判日期】    920121
【裁判案由】    違反律師法
【裁判全文】
臺灣屏東地方法院刑事判決                        九十一年度易字第一四四號
    公  訴  人  臺灣屏東地方法院檢察署檢察官
    被      告  乙○○
    選任辯護人  侯勝昌
                楊靖儀
                許瑜容
右列被告因違反律師法案件，經檢察官提起公訴（九十一年度偵字第四九二八號）及
移送併辦（九十年度偵字第七九一八號），本院判決如左：
    主  文
乙○○意圖為自己不法之所有，而侵占自己持有他人之物，處有期徒刑拾月。又未取
得律師資格，意圖營利而辦理訴訟事件，處有期徒刑柒月。應執行有期徒刑壹年肆月
。
    事  實
一、乙○○在台灣屏東地方法院檢察署對面之屏東市○○路一五八之一號開設立人法
    律代書事務所，緣民國九十一年四月二日，有丁○○、戊○○兄弟因另案被告丙○○過失致死案（死者為戊○○兄弟之母柳銀）損害賠償和解事件，至上揭立人
    法律代書事務所，委任乙○○處理假扣押之事，並於同年月三日，由丁○○兄弟
    再委任乙○○與丙○○以新台幣（下同）一百萬元達成和解。
（一）九十一年五月間，乙○○與丙○○達成以一百萬元和解之協議，惟丙○○僅能
      支付四十萬元之現金，餘六十萬元欲以分期之方式付款，詎乙○○於九十一年
      五月二十七日收受四十萬元之款項後，竟意圖為自己不法之所有，變易持有為
      所有之意思，將該四十萬元之款項侵占入己，直至屏東地方法院九十一年度交
      訴字第一九號於同年七月九日判決丙○○緩刑參年，戊○○兄弟收受判決書，
      核閱內容提及和解之事，心生疑竇，以電話詢問乙○○，乙○○尚佯稱不清楚
      要查查看云云虛應，迨至九十年八月七日戊○○至屏東地法方院檢察署經檢察
      官提示和解書，戊○○等方知乙○○已收受四十萬元和解款項。
（二）乙○○明知未取得律師資格，不得辦理訴訟事件，亦非依法令執行業務，在上
      開立人法律代書事務所，因前揭丁○○兄弟認其等尚未與丙○○和解，欲請求
      上訴，乃乙○○竟意圖營利，於九十一年七月間接受丁○○之委任，於九十一
      年七月二十九日繕撰告訴人戊○○聲請檢察官上訴狀，並向台灣屏東地方法院
      提出轉送台灣屏東地方法院檢察署，而辦理刑事訴訟事件，並收受報酬三萬元
      ，嗣經台灣屏東地方法院檢察署檢察官查知上情。
二、案經台灣屏東地方法院檢察署檢察官簽分偵查起訴。
    理  由
一、訊據被告乙○○矢口否認有何侵占、違反律師法犯行，就事實欄一（一）部分辯
    稱，大約五月二十七日時，由我和丙○○協調後，他同意用一百萬元和戊○○兄
    弟和解。在五月二十七日前，我因為已經有和丙○○進行協調，所以有先告訴戊○○兄弟，就算丙○○同意一百萬元，但也沒辦法一次付清，丙○○說他可能只
    有辦法先付四、五十萬，戊○○兄弟他們說這樣他們不和解，他們要一次付清，
    但約在五月十幾號時丙○○說他可先付四十萬，並說他只要在七日內可把餘款付
    清，我想先把四十萬收下代管，等餘款交給我後，我再把全部一百萬交給戊○○
    兄弟，嗣五月二十七日後隔二、三天，戊○○兄弟到我辦公室，我有告訴他我已
    於五月二十七日先收四十萬，他們執意要一百萬才和解，他們說四十萬他們不要
    收，一定要一百萬，所以我只好幫他們代管，當天我要先將四十萬給他們，但他
    們不收。就事實欄一（二）部分則辯稱：因戊○○兄弟不服，要上訴，我就告訴
    他們，上訴高等法院要請律師出庭，要三萬元，我就先收他們三萬元，我再去請
    律師，而且我有說我怕上訴期間超過，所以就先幫他們寫未附上訴理由之上訴狀
    云云。經查：
（一）就事實欄一（一）部分，業據證人丙○○證述甚詳，證人戊○○、丁○○於檢
      察官偵訊及本院審理中證稱：伊等收到本院九十一年度交訴字第一九號判決書
      後，質諸被告乙○○何以判決書載明已與丙○○和解一節，被告乙○○猶答稱
      伊不清楚，且嗣至伊等給付事實欄一（二）之費用三萬元時，被告乙○○仍未
      告知已收受四十萬和解款項之事，迨至九十年八月七日戊○○至屏東地法方院
      檢察署經檢察官提示和解書，伊等方知悉等語（九十一年度他字第四○八號卷
      第八、九頁，本院卷第三十六、三十八頁），則被告自九十一年五月二十七日
      收受四十萬之款項後，迨至證人戊○○兄弟收受本院九十一年度交訴字第一九
      號判決書後，長達近二個月之時間，被告竟未將已收受四十萬元和解金之事告
      知戊○○兄弟，甚於戊○○兄弟質諸被告乙○○時，被告乙○○猶向戊○○等
      佯稱伊不清楚云云，足見被告乙○○主觀上具不法所有之意圖甚明。此外，並
      有收據一紙（本院九十一年交訴字第一九號卷倒數第三頁）在卷可稽。
（二）就事實欄一（二）部分，業據證人戊○○、丁○○兄弟於檢察官偵訊及本院審
      理中證述甚詳（同上他卷第八、九頁，本院卷第三十六頁），被告乙○○因違
      反律師法等案件甫經台灣高等法院高雄分院以九十年度上訴字第三八號判處有
      期徒刑一年二月，此有判決書一份在卷可稽，乃被告乙○○明知未取得律師資
      格，不得辦理訴訟事件，亦非依法令執行業務，竟意圖營利，接受丁○○之委
      任，繕撰告訴人戊○○聲請檢察官上訴狀，辦理訴訟事件，被告乙○○具違反
      律師法之主觀犯意至臻明確。此外，並有聲明上訴狀一紙在卷可稽。
（三）綜上所述，被告乙○○所辯顯不足採，事證明確，被告犯行堪以認定。
二、核被告乙○○其所為，係犯刑法三百三十五條第一項之侵占罪及及律師法第四十
    八條第一項之無律師資格意圖營利而辦理訴訟事件罪。被告所犯上開二罪名間，
    犯意各別，行為互殊，所犯構成要件不同，應依數罪併罰之。爰審酌被告乙○○
    素行不佳，此有台灣高等法院被告全國前案紀錄表在卷可按，智識程度，利用一
    般人法律知識之不足，犯後否認犯行，惟已歸還所侵占之款項，此有收據一紙在
    卷可按等一切情狀，各量處如主文所示之刑，並定其應執行之刑，以資儆懲。
三、公訴意旨另以：
（一）九十一年四月三日及十二日，戊○○、丁○○兄弟誤認被告乙○○為律師，即
      委任其全權處理假扣押之事，乙○○並出示律師存執單為憑，約定代價為新臺
      幣（下同）五萬元。因認被告乙○○此部分亦涉犯律師法第四十八條第一項之
      無律師資格意圖營利而辦理訴訟事件罪嫌。按律師法第四十八條所謂訴訟事件
      ，係指民事、刑事及行政訴訟事件，而假扣押事件僅為保全程序，非屬訴訟事
      件，是被告乙○○此部分所為顯與律師法第四十八條之構成要件有間，原應就
      此部分無被告乙○○無罪諭知，惟此部分與前開論罪科刑違反律師法部分有裁
      判上一罪關係，爰不另為無罪之諭知。
（二）九十一年間某月戊○○兄弟委任乙○○處理另案被告丙○○過失致死案和解之
      事，約定取得一百萬元方願和解，詎乙○○竟意圖為自己不法之利益及損害戊○○兄弟本人之利益，私下以四十萬元與丙○○達成和解，因認被告乙○○此
      部分涉犯刑法第三百四十二條第一項背信罪嫌。按背信罪之成立，以處理他人
      事務之人，有圖自己或第三人得不法利益，或圖加損害於本人之意思，而故為
      違背其任務之行為為要件，如僅因處理事務怠於注意，致其事務生不良之影響
      ，則為處理事務之過失問題，既非故意為違背任務之行為，自不負若何罪責，
      最高法院二十二年上字第三五三七號判例參照。是刑法第三百四十二條第一項
      之背信罪，須為他人處理事物之人，主觀上有為自己或第三人之不法利益、或
      損害本人利益之意圖，而為違背其任務之行為，致客觀上有致生損害於本人之
      財產或其他利益之事實發生，為構成要件。經查證人丙○○於本院證稱：「我
      被假扣押後，乙○○陸續有來找我談和解，說是丁○○他們委任他來談，後來
      我同意用一百萬和對方和解，我告訴他我先以四十萬給他，六十萬用分期的方
      式，被告收下四十萬並說他要回去問丁○○他們六十萬可否用分期，後來，我
      有打電話給乙○○，他說對方要一百萬才要和解」等語，參以被告乙○○所開
      立予丙○○之收據上亦載明：「茲收丙○○部份九十一年度裁全字第一三四八
      號和解金額新台幣肆拾萬元，餘款暫按陸拾萬元正。餘數日後再言談後付款呈
      序」等語，足見被告乙○○並無以四十萬元與丙○○達成和解之情，被告乙○○初僅係便宜行事暫將部分款項予以收受（惟嗣起侵占之犯意如前所述），尚
未違丁○○等委任之本旨，自難執此遽認被告乙○○有故為違背其任務之行為
      ，是原應就此部分為被告乙○○無罪諭知，惟公訴人認此部分與前開論罪科刑
      侵占部分有裁判上一罪關係，爰不另為無罪之諭知，附此敘明。
四、台灣屏東地方法院檢察署檢察官移送併辦意旨略以：被告乙○○於九十年十月十
    三日，在前揭立人法律事務所，以三千元之報酬，接受甲○○之委任，代甲○○
    向黃道正請求子女扶養費五十至六十萬元，乙○○明知甲○○與黃道正為對立之
    當事人，竟意圖損害甲○○之利益，又接受黃道正之委託，收下黃道正交付之五
    十萬元，並代表黃道正處理其與甲○○間子女扶養費事宜，而乙○○未謀求甲○○之利益，為甲○○爭取五十萬元，且隱暪自黃道正處取得五十萬元之事實，僅
    於九十年十一月二十一日交付甲○○二十五萬元，足生損害於甲○○財產，因認
    被告乙○○此部分亦涉犯刑法第三百四十二條第一項背信罪嫌。惟查被告被訴前
    揭理由欄三（二）背信部分本院認無從認定被告乙○○確有背信犯行已如前述，
    再移送併辦之背信部分與前揭論罪科刑事實欄一（一）侵占罪之構成要件，兩不
    相同，即不能依連續犯論，兩罪又無方法結果之牽連關係，自亦非起訴效力之所
    及，本院自無從就此移送併辦之背信部分併予審判，應退回由檢察官另行偵查。
五、被告乙○○明知前揭受委任處理假扣押事件僅需提存二十萬元供擔保，竟於九十
    一年四月十二日意圖為自已不法之所有，向丁○○詐稱須六十萬元提存法院供擔
    保，致使丁○○陷於錯誤，交付六十萬元予被告乙○○等情，業據丁○○指證在
    卷，此部分被告乙○○另涉犯刑法第三百三十九條第一項詐取財罪嫌，亦應由檢
    察官另行偵查，併此敘明。
據上論斷，應依刑事訴訟法第二百九十九條第一項前段，律師法第四十八條第一項，
刑法第三百三十五條第一項、第五十一條第五款，罰金罰鍰提高標準條例第一條前段
，判決如主文。
中      華      民      國     九十二     年     一     月    二十一    日
                                      臺灣屏東地方法院刑事第四庭
                                          法  官   郭書豪
右正本證明與原本無異。
如不服本判決應於收受本判決後送達後十日內向本院提出上訴書狀，其未敘述上訴理
由者，並得於提起上訴後十日內向本院補提理由書狀（均須按他造當事人之人數附繕
本 ）「切勿逕送上級法院」
                              書記官   唐淑嫻
中      華      民      國     九十二     年     一     月    二十一    日
附錄法條
律師法第四十八條第一項：
未取得律師資格，意圖營利而辦理訴訟事件者，除依法令執行業務者外，處一年以下
有期徒刑，得併科新台幣三萬元以上十五萬元以下罰金。
刑法第三百三十五條第一項：
意圖為自己或第三人不法之所有，而侵占自己持有他人之物者，處五年以下有期徒刑
、拘役或科或併科一千元以下罰金。


司法院資訊處製作；財團法人民間司法改革基金會備份。
